臺灣臺南地方法院民事判決
109年度訴字第681號
原      告  宮鳳義
訴訟代理人  李育禹律師
            曾靖雯律師
            陳映青律師
被      告  湛有俐
訴訟代理人  何建宏律師
            鄭鴻威律師
上列當事人間請求撤銷遺產分割協議等事件，經本院於民國109
年10月8日言詞辯論終結，判決如下：
     主 　文
原告之訴駁回。
訴訟費用由原告負擔。
    事實及理由
一、原告主張：
  ㈠原告為訴外人湛平安之配偶，被告為湛平安與前配偶所生之
    女，湛平安於民國（下同）108年1月25日死亡，兩造為湛平
    安之繼承人，應繼分各為2分之1。而湛平安遺有坐落臺南市
    ○區○○段000地號土地及其上同段1501建號建物、同段779地
    號土地及其上同段1715、2132建號建物等不動產(下稱系爭
    不動產)，因兩造於遺產分割協議時，被告承諾將其中之213
    2建號即門牌號碼為臺南市○區○○路0段00巷00 號7樓之1房屋
    (下稱系爭房屋），讓原告居住使用，原告始同意與被告於1
    08年2月13日及20日簽立「遺產分割協議書」、「遺產分割
    協議書附款」及「遺產分割協議書變更事項」(下稱統稱系
    爭遺產分割協議書)，而將系爭不動產全部由被告單獨取得
    ，並於同年月15日辦理分割繼承登記。
  ㈡然被告嗣於108年11月7日委任律師發函通知原告不得再進入
    系爭房屋，原告始知受被告詐欺及陷於錯誤情事。因被告承
    諾原告對於系爭房屋有使用權之不真實事實，致原告陷於錯
    誤，而同意讓與系爭不動產之應繼分，被告之行為應構成詐
    欺，且原告若知悉被告並無讓伊使用系爭房屋之真意，當不
    會同意簽立系爭遺產分割協議書，故原告係因受被告詐欺及
    錯誤，而簽立系爭遺產分割協議書，爰依民法第92 條第1項
    及第88條第1項規定，以本件起訴狀繕本之送達，向被告為
    撤銷系爭遺產分割協議書之意思表示，並依同法第114條準
    用第113條及第179條之規定，請求被告應將系爭不動產分割
    繼承登記予以塗銷，回復為兩造公同共有。
  ㈢並聲明：
  1.兩造所簽立之系爭遺產分割協議書應予撤銷。
  2.被告應將系爭不動產於108年2月15日所為之分割繼承登記予
    以塗銷，回復為兩造公同共有。
二、被告答辯：
  ㈠否認原告主張被告有對其施用詐術之情事，原告應負舉證責
    任。系爭遺產分割協議書均未記載被告同意將系爭房屋無償
    提供原告使用之意旨，且由「遺產分割協議書附款」另記載
    ：「簽訂本協議後有領退休俸榮民過世，其配偶乙○○可領半
    俸之情事，戊○○必須配合放棄支領餘額退伍金或撫慰金。」
    等內容，足認原告放棄湛平安遺產中之系爭不動產，並非毫
    無所得，系爭遺產分割協議書乃兩造考量與湛平安之親疏(
    原告為再婚配偶；被告為獨生女）、經濟條件(原告可受其
    子女扶養；被告需扶養未成年子女)等情狀所協議之結果，
    並未以被告應提供系爭房屋予原告使用作為協議條件。另依
    「遺產分割協議書變更事項」將系爭不動產部分，原應由被
    告辦理繼承登記完畢後10日內贈與訴外人丙○○(即湛平安之
    母親)，變更為被告將系爭房屋委託丙○○使用管理，但被告
    保有出租同意權及最終處分權等內容，亦無將系爭房屋無償
    提供予原告使用之約定。
  ㈡又原告雖提出丙○○於108年8月17日出具之房屋使用同意書，
    內容記載「戊○○同意乙○○有使用居住的承諾，始由乙○○讓與
    / 贈與戊○○繼承登記但乙○○有房屋使用權利」等情，然此與
    兩造簽立之系爭遺產分割協議書不符；且僅能認係丙○○同意
    原告使用系爭房屋之主臥室，尚難遽認 被告於遺產分割協
    議時有承諾讓原告無償使用系爭房屋。
  ㈢再者，縱認被告簽立系爭遺產分割協議書前，曾承諾原告得
    使用系爭房屋，惟原告並未證明被告當時主觀上有使原告陷
    於錯誤，而故意傳遞不實訊息之情事。參酌被告委託律師於
    108 年11 月7日發函通知原告，乃係指摘原告未依協議書處
    理遺產股票變價分配事宜，故而不同意原告再進入系爭房屋
    等內容，可見被告並非於兩造簽立系爭遺產協議分割書後即
    禁止原告使用系爭房屋，乃原告嗣未依約分配處分遺產股票
    價金，被告方終止原告對於系爭房屋之使用權，非謂於兩造
    簽立系爭遺產分割協議書時，被告即存有不讓原告使用系爭
    房屋之真意，為誆騙原告簽立系爭遺產分割協議書，而傳遞
    不實訊息之故意。原告因兩造事後履行遺產分割協議衍生糾
    紛，遽謂其簽立系爭遺產分割協書係受被告詐欺及不實承諾
    所致，自不可採。此外，原告是否得使用系爭房屋，並非兩
    造系爭遺產分割協議書之契約要素，故縱原告主觀上誤認被
    告同意其可永久無償使用系爭房屋，亦僅為其意思表示之動
    機錯誤，非謂為意思表示錯誤之情形，是其依民法第88條規
    定，撤銷系爭遺產分割協議書，亦屬無據。
　㈣並聲明：原告之訴駁回。
三、兩造不爭執事項(見本院訴卷第106頁)：
  ㈠原告為湛平安之配偶，被告為湛平安與前配偶所生之女，湛
    平安於108 年1 月25日死亡，兩造為湛平安之繼承人，應繼
    分各為2 分之1 。
  ㈡兩造就湛平安所留遺產（含系爭不動產、銀行存款、投資股
    票、汽機車及榮民退休俸給等財產），於108 年2 月13日及
    20日簽立系爭遺產分割協議書，內容詳如本院南司調卷第1
 　 5、17、19頁所載。
  ㈢依系爭遺產分割協議書，兩造就遺產中之系爭不動產，協議
　  由被告單獨取得，被告同意於辦理繼承登記完畢後，將其中
　  之系爭房屋委託丙○○（湛平安之母親）使用管理，但被告
　  保有出租同意權及最終處分權。
  ㈣被告已辦畢系爭不動產之分割繼承登記。
  ㈤丙○○於108 年8 月17日簽立房屋使用同意書，同意將系爭
　  房屋內之主臥房提供給原告居住使用。
  ㈥被告委託元拓法律事務所以108 年11月7 日函催原告於同年
    月30日前，依遺產分割協議書將湛平安遺產中之股票處分價
    金匯入其指定帳戶，並通知原告不得再進入系爭房屋。
  ㈦遺產中之股票出售所得，原告迄今尚未分配予被告。其餘之
　  銀行存款、汽機車等遺產，兩造均已依系爭遺產分割協議書
　  履行完畢。 
四、兩造爭執事項：
  ㈠原告依民法第92條第1 項及第88條第1 項之規定，撤銷系爭
　　遺產分割協議書之意思表示，有無理由？
  ㈡原告前項之請求如有理由，則其再依民法第114 條準用第11
  　3條及第179 條之規定，請求被告應將遺產中之系爭不動產
　  分割繼承登記予以塗銷，回復為兩造公同共有，有無理由？
五、本院之判斷：
  ㈠原告依民法第92條第1 項及第88條第1 項之規定，撤銷系爭
    遺產分割協議書之意思表示，應無理由：
　1.按當事人主張有利於己之事實者，就其事實有舉證之責任，
    民事訴訟法第277條前段定有明文。民事訴訟如係由原告主
    張權利者，應先由原告負舉證之責，若原告先不能舉證，以
    證實自己主張之事實為真實，則被告就其抗辯事實即令不能
    舉證，或其所舉證據尚有疵累，亦應駁回原告之請求（最高
    法院17年上字第917號判例要旨參照）。次按因被詐欺而為
    意思表示者，或意思表示之內容有錯誤者，依民法第92條第
    1項、第88條第1項之規定，表意人固得撤銷其意思表示，惟
    主張被詐欺而為意思表示，或意思表示之內容有錯誤之當事
    人，應就此項事實負舉證之責任。
　2.查兩造共同繼承湛平安之遺產，並簽立系爭遺產分割協議書
    ，就湛平安名下之系爭不動產、銀行存款、股票、汽機車等
    財產，議定如何分配之細節。現除股票出售所得，原告尚未
    依協議分配予被告外，其他遺產之分配，兩造均已依系爭遺
    產分割協議書履行完畢等事實，此據兩造不爭執事項㈠、㈡、
    ㈦可明。則原告主張其簽立系爭遺產分割協議書，係受被告
    詐欺所為，且有意思表示錯誤之情事，既為被告所否認，依
    前段說明，原告自應對其主張受詐欺及意思表示錯誤之事實
    ，負舉證之責。
　3.而查，原告係以被告同意其得使用遺產中之系爭房屋，其始
    同意簽立系爭遺產分割協議書，將遺產中之不動產全部分配
    由被告單獨取得，嗣因接獲被告委託律師以108 年11月7 日
    函通知其不得再進入系爭房屋，認其簽立系爭遺產分割協議
    書，有受被告詐欺或意思表示錯誤之情事，可見原告乃因接
    獲被告禁止其再使用系爭房屋之律師函，因而認其簽立系爭
    遺產分割協議書，有受被告詐欺或意思表示錯誤之情事。然
    依兩造不爭執事項㈡、㈦可知，系爭遺產分割協議書乃兩造就
    湛平安之遺產所為之分配協議，而湛平安之遺產除系爭不動
    產外，尚有銀行存款、股票及汽機車等財產，原告雖未分配
    不動產，但有分配銀行存款、股票及汽機車等財產，兩造之
    協議並非全然對其不利；且除股票出售所得部分，原告尚未
    依協議分配予被告外，其餘財產之分配，兩造均已依系爭遺
    產分割協議書履行完畢等事實，足證除股票外，原告已依協
    議書履行其他遺產分配。則倘其係受被告詐欺或意思表示錯
    誤所為，豈會履行系爭遺產分割協議書，是其因被告事後不
    再讓其繼續使用系爭房屋之情事，遽謂其簽立系爭遺產分割
    協議書，係受被告詐欺，或出於錯誤所為之主張，顯然與其
    已履行協議之事實，相互矛盾。
　4.又依兩造不爭執事項㈥可知，被告除於該函中表明不同意原
    告再使用系爭房屋外，併同時催告原告應依遺產分割協議書
    給付股票處分價金之情事，亦可徵知系爭遺產分割協議書簽
    立後，兩造因原告未依約向被告給付股票處分價金，而發生
    爭議，是被告陳稱其因原告未依約履行給付股票處分價金，
    故不同意原告再使用系爭房屋之情事，自屬有據。由此，亦
    可證明原告主張其簽立系爭遺產分割協議書係受被告詐欺，
    或出於錯誤之情詞，乃因兩造事後就系爭遺產分割協議書之
    履行發生爭議，被告因而不同意原告再使用系爭房屋之緣故
    。
　5.參酌證人甲○○(即協助兩造簽立系爭遺產分割協議書之地政
    士)於本院到場證述：兩造本來是要將系爭房屋登記給奶奶
    ，因為購買這間房屋的錢是奶奶出的，所以被告辦理協議分
    割繼承登記後十日內，要將房屋贈與給奶奶，但登記完畢後
    ，因為被告要趕回美國生產，如果要辦贈與，要等被告生產
    完，因此再簽立變更事項，約定房屋先讓奶奶管理，但原告
    有講她還有衣物放在房屋內，所以大家承諾保留讓原告使用
    這個房間。系爭遺產分割協議書都是按照立約當事人的意思
    所記載。同意原告使用房屋部分沒有記載在協議書內，因為
    當時是由奶奶管理，所以他們(丙○○、丁○○、己○○)認為這個
    部分不用再寫，被告當時沒有反對原告使用房屋等語（見本
    院訴卷第67-69頁）；及證人丁○○（即系爭遺產分割協議書
    之見證人）證述：本來雙方都有權利，被告希望能夠單獨繼
    承房屋，有跟我媽媽講過，我們也想說原告自己在臺南市也
    有房屋，我媽有跟乙○○提議能不能將房屋登記給被告，原告
    說她願意聽媽媽的話，但她在那邊住很久，要求保留一個房
    間給她，讓她回來可以住，她的要求是這樣，我們有跟被告
    講，被告說好、沒關係等語（見本院訴卷第72-73頁）。互
    核與證人丙○○證述：這個房屋是我花錢頂下來給我兒子住，
    因為被告要，我就答應登記給她，原告本來就住在裡面，被
    告答應她可以繼續住等語相符(見本院訴卷第76-77頁）。足
    資證明系爭遺產分割協議書乃本於兩造之合意所簽立，原告
    同意將系爭不動產全部單獨分配給被告，乃係丙○○居中協調
    ，原告聽取丙○○之意見，本於自由意願所同意，要難認有何
    受被告詐欺，或出於錯誤之情事。又依上開三證人之證述，
    原告陳稱被告簽立系爭遺產分割協議書時，同意其可繼續使
    用系爭房屋(原居住房間)等語，雖屬不虛。然由證人丙○○亦
    證述：被告之前有讓原告繼續住，後來就換鎖進不去等語(
    見本院訴卷第76-77頁），亦可證明被告並非自簽立系爭遺
    產分割協議書起即不讓原告使用房屋，乃因原告嗣未依約向
    被告給付股票處分價金，被告始不同意原告再使用系爭房屋
    ，洵甚明確。則兩造事後就系爭房屋之使用發生爭執，原告
    理應循其他訴訟解決，執此遽謂其簽立系爭遺產分割協議書
    係受被告詐欺，或出於意思表示錯誤之情詞，顯無可採。
　6.從而，原告依民法第92條第1 項及第88條第1 項之規定，撤
    銷系爭遺產分割協議書之意思表示，應無理由。　
　㈡承前所述，原告依民法第92條第1 項及第88條第1 項之規定
    ，撤銷系爭遺產分割協議書之意思表示，既無理由，則其再
    依民法第114 條準用第113條及第179 條之規定，請求被告
    應將系爭不動產之分割繼承登記予以塗銷，回復為兩造公同
    共有，亦無理由。　
六、綜上所述，本件原告之訴，為無理由，應予駁回。
七、本件事證已臻明確，兩造其餘之攻擊或防禦方法及所用之證
    據，經本院斟酌後，認為均不足以影響本判決之結果，爰不
    逐一論列，附此敘明。
八、訴訟費用負擔之依據：民事訴訟法第78條。
中　　華　　民　　國　　109 　年　　11　　月　　13　　日
                  民事第一庭  法  官　陳淑卿
以上正本係照原本作成。
如對本判決上訴，須於判決送達後20日內向本院提出上訴狀。
如委任律師提起上訴者，應一併繳納上訴審裁判費。
中　　華　　民　　國　　109 　年　　11　　月　　18　　日
                              書記官  謝璧卉